【裁判字號】    98,上訴,889
【裁判日期】    990125
【裁判案由】    家暴傷害致死
【裁判全文】
臺灣高等法院臺南分院刑事判決      98年度上訴字第889號
上  訴  人  臺灣臺南地方法院檢察署檢察官
被      告  甲○○
上列上訴人因被告傷害致死案件，不服臺灣臺南地方法院97年度
訴字第2315號中華民國98年7月22日第一審判決（起訴案號：臺
灣臺南地方法院檢察署97年度營偵字第1867號、97年度偵字第17
720號），提起上訴，本院判決如下：
    主  文
原判決撤銷，發回臺灣臺南地方法院。
    理  由
一、公訴意旨略以：被告甲○○係李扶聰之配偶，於民國（下同
    ）97年10月11日夜晚22時40分許，王、李2人在臺南縣後壁
    鄉菁寮村45號（甲○○在菁寮菜市場所經營之雜貨店）內，
    雙方因債務問題發生口角爭執，爭執中，甲○○出手以手指
    （食指）撩撥李扶聰下巴，引發李扶聰不悅，李扶聰旋拿起
    現場『嬰兒籐座椅』，攻擊被告手腕部，造成被告『右手腕
    部內側、右手前臂部外側、左手掌手刀部』等多處瘀傷、浮
    腫之傷害（詳如驗傷診斷書，未據告訴），被告受攻擊後，
    拿起店內木架上水果刀揮抗反擊，回擊中，基於傷害之故意
    ，持水果刀（第1刀）揮中李扶聰左手掌背（中指根部）1
    刀、削出0.9公分×0.6公分之表皮（見肉）傷口，繼持水
    果刀（第2刀）猛力刺向李扶聰右手臂，水果刀之『刀刃』
    貫穿李扶聰右上手臂（切斷手臂『右肱動脈』）、『刀刃』
    （刀鋒）部份折斷在李扶聰右手臂中、另水果刀之刀柄（折
    斷後）遺握在被告手中，致李扶聰因而受有重創，稍事走動
    後，因大量急性失血，體力不支、癱坐於地面，經街坊鄰居
    聽聞被告之呼救聲後，聚集前來協助召救護車將李扶聰急送
    臺南縣柳營鄉「奇美醫院柳營分院」進行救治，嗣李扶聰於
    翌日凌零時10分許，經醫院宣告急救無效死亡。因認被告涉
    犯刑法第277條第2條傷害致人於死罪嫌。
二、原判決諭知本件公訴不受理，係以：
  (一)按加重結果犯，以行為人能預見其結果之發生為要件，行為
    人若不能預見結果之發生，即無過失行為可言，自難使其就
    該加重結果負較重之刑罰，又所謂行為人不能預見結果之發
    生，乃指結果之發生係出於偶然，而為行為人所不可預見者
    言，行為人對於加重結果之發生有無可預見，應依行為當時
    之客觀情狀判斷。
  (二)查本件如單以被告之力量，手持水果刀難在被害人右上臂內
    側造成整個貫穿，是被害人李扶聰拿嬰兒籐座椅由上往下攻
    擊被告，被告持刀往上刺，兩個力道相加，始造成李扶聰右
    上臂內側整個貫穿，若非此種特殊狀況，一般而言，像這樣
    右上臂刺一刀趕快送醫院的話，死亡的機率很小等情，有鑑
    定證人即法醫胡璟98年6月10日原審審判筆錄在卷可按（原
    審卷第45-47頁），又被告確有於被害人李扶聰受傷後分4次
    撥打119電話報案乙節，亦有卷附之台南縣消防局98年6月17
    日南縣消護字第0980008899號函及證人賴旺彬（即現場處理
    員警）之證述（原審卷第51、52、72頁）可佐，堪信為真。
    然第一時間同鄉之後壁消防分隊救護車因他案出勤，而另由
    白河消防分隊派救護車，故自被告撥打第1通119電話報案起
    算，迄救護車到達現場，應花費20餘分鐘之時間。基此，本
    件被害人死亡結果之發生顯出於偶然，為行為人所不可預見
    ，自難令被告就該死亡之加重結果負責，公訴人認被告涉犯
    刑法第277條第2項傷害致人於死罪嫌，尚有未洽，被告僅應
    負同法第277條第1項傷害罪責。
  (三)而告訴乃論之罪，未經告訴應諭知不受理之判決，刑事訴訟
    法第303條第3款定有明文。經查，上揭被告傷害案件，係犯
    刑法第277條第1項之罪，依同法第287條規定，須告訴乃論
    ，又遍觀全卷，並未有獨立告訴人依刑事訴訟法第233條第2
    項對被告提出告訴，另參以被害人之父親李文慶於警詢明確
    表示不對被告提出告訴；及於原審98年7月8日審理時再結證
    稱伊及其太太均不想追究被告責任等語（見警卷第8頁、原
    審卷第74頁），從而，本件係告訴乃論之罪未經告訴，依照
    上開說明，爰諭知不受理之判決。
三、檢察官上訴意旨略以：
  (一)按刑法第277條第2項之傷害致死罪，依刑法第17條之規定，
    係以行為人對於結果之發生有預見之可能為要件，而該條所
    定「如行為人不能預見其發生時，不適用之」，係以客觀的
    預見可能性，為限定對於加重結果之因果關係即過失概念。
    該能預見應以行為當時客觀存在之一般情形及行為後可能預
    見其發生之情形為基礎加以觀察，與行為人主觀上無預見有
    別，有最高法院85年度台上字第2397號判決可資參照。故所
    謂能預見，係以行為人客觀上能預見為已足。
  (二)被告甲○○持以攻擊死者李扶聰之工具，係扣案之水果刀，
    該水果刀除對死者造成本件致命之右上臂穿刺傷外，尚造成
    死者左側手臂之中指掌指關節處1小塊皮膚遭削去，有解剖
    照片及解剖報告書、鑑定報告書等在卷可稽，顯見該水果刀
    係非常銳利，足以致人死、傷之兇器。再者，鑑定證人即法
    醫胡璟於審理中具結證稱，造成死者右上臂之穿刺傷，係因
    被告拿著兇器向死者往上刺，死者拿著東西由上往下要攻擊
    被告，兩個力道方向相反，但在製造創傷的時候，兩個力道
    相加，而造成整個貫穿之穿刺傷，亦即，被告應該有拿刀子
    往前推刺的動作（參98年6月10日該次審理筆錄第5頁）。
  (三)本件死者之死亡原因，係因「右上臂穿刺傷併右肱動脈斷裂
    而導致大量急性失血」而死亡，被告持以攻擊死者之水果刀
    ，足以削去人體之皮膚，顯見極為銳利，為足以致人死、傷
    之兇器，而被告持有上開利器，向前往死者右上臂推刺之動
    作，足以刺入死者之右上臂，雖然右上臂並非人體之要害，
    但手臂內仍有肱動脈等重要之血管，若以利器刺入手臂，極
    易切斷肱動脈，若經及時救治止血，固可免於生命危險，惟
    若未能適時獲得醫療照護，亦往往因此造成大量失血過多而
    休克，嚴重者導致死亡後果，此應為客觀上一般人所能預見
    之情形，難認被告無預見可能，被告自應負傷害致死之責。
  (四)且依臺灣臺南地方法院97年度重訴字第18號判決，該案被告
    係持筍刀刺入死者之左大腿，切斷左側股動脈即靜脈，造成
    大量出血，致死者死亡，依法醫之鑑定意見，左大腿亦非人
    體之要害，且大腿股動脈縱遭切斷，如能適時妥善止血，並
    不致發生死亡之結果，惟反面言之，若未能及時獲得醫療照
    護，亦往往會造成大量失血過多而休克並導致死亡之結果，
    故該判決仍認為，該死亡結果係客觀上一般人所能預見之情
    形。而該案與本案之情形應屬類似，故原審判決認本案被告
    對於死亡之結果無預見可能，顯屬不妥。
  (五)綜上所述，原判決本件公訴不受理，認事用法顯有違誤，爰
    依刑事訴訟法第344條第1項、第361條提起上訴，請將原判
    決撤銷，更為適當合法之判決。
四、按加重結果犯，以行為人對於加重結果之發生有預見之可能
    ，能預見而不預見者為要件，而刑法第277條第2項前段之傷
    害致人於死罪，係對於犯普通傷害罪致發生死亡結果所規定
    之加重結果犯，依同法第17條之規定，以行為人能預見其死
    亡結果之發生為要件。且所謂能預見乃指客觀情形而言，與
    主觀上有預見之情形不同；若主觀上有預見，而結果之發生
    又不違背其本意時，則屬不確定故意之範圍。且刑法上之故
    意，分直接故意（確定故意）與間接故意（不確定故意），
    而間接故意與有認識過失（又稱疏虞過失）之區別，二者對
    構成犯罪之事實雖均預見其能發生，然前者對其發生並不違
    背其本意，後者則確信其不發生；間接故意與加重結果犯之
    區別，則在於間接故意對犯罪事實之發生，客觀上有預見之
    可能，主觀上亦有預見（才會不違背其本意）；加重結果犯
    則對加重結果之發生，客觀上雖有預見之可能，但主觀上並
    未預見（最高法院47年台上字第920號、61年台上字第289號
    判例及87年度台上字第2716號判決參照）。是以，主觀構成
    要件之故意係就行為人主觀上之認知來判斷，與其他一般正
    常之人在客觀合理之情形下所為認知不同，若行為人之認知
    能力較一般客觀正常標準為低，仍應就該行為人之認知能力
    為認定標準；而加重結果犯即係在客觀情形能預見，但行為
    人主觀上無預見之情形屬之，先予敘明。
五、經查：
  (一)被告於97年10月11日23時許，有持扣案之水果刀傷害被害人
    之犯行，迭據被告於偵、審坦承不諱，並經證人即被害人之
    父親李文慶、菁寮村村長楊端立於警詢、偵查中證述綦詳，
    且被害人於案發後經送往奇美醫院柳營分院急診，到院時已
    無心跳、脈博、呼吸，於同年5月12日零時10分宣告不治死
    亡乙節，業據臺灣臺南地方法院檢察署檢察官督同法醫師相
    驗屬實，有驗傷診斷書、奇美醫院柳營分院診斷證明書、現
    場暨相驗照片在卷可憑，是被告確有傷害被害人、致被害人
    身體受有傷害之客觀事實，應可認定。惟兼衡被告於案發當
    時係與被害人發生爭執，情緒處於激動狀態，難期冷靜深思
    ，且與被害人為夫妻關係，關係親密，並無重大怨隙而欲置
    被害人於死，且見被害人受傷倒地後，隨即進行救治措施各
    情，堪認被告主觀上對於其行為可能造成之死亡結果，應未
    預見，亦未予容認，是被告攻擊被害人身體之行為，應非出
    於殺人之故意甚明。
  (二)然被害人之屍體經法務部法醫研究所法醫師解剖並鑑定其死
    因，解剖結果為：「1.右上臂具穿刺傷，且切斷右肱動脈並
    刺穿肱肌和肱二頭肌，右前臂和左手背均具淺切割傷。2.諸
    臟器無特殊病變。」研判被害人之死亡經過為：「(一)死者為
    43歲男性，於97年10月11日夜間遭妻子刺傷，經送醫急救，
    到醫院前已無生命徵候。2.遺體經解剖後發現右上臂具穿刺
    傷，且切斷右肱動脈並刺穿肱肌和肱二頭肌，右前臂和左手
    背均具淺切割傷。臟器無特殊病變。3.毒物化學檢驗於血液
    和尿液中皆檢得低濃度酒精，尿液中並檢出抗黴菌藥Griseo
    fulvin。4.綜合以上諸點研判死者之死亡原因為乃是遭人銳
    器攻擊造成右上臂穿刺傷並右肱動脈斷裂進而導致大量急性
    失血而死亡；所以死者之死亡原因：(甲)大量急性失血。(乙)右
    上臂穿刺傷併右肱動脈斷裂。(丙)遭人持銳器攻擊。」等情，
    有法務部法醫研究所（97）醫鑑字第0971102249號鑑定報告
    書各1份在卷可證，則被害人之死亡是否係因被告上開傷害
    行為所造成？原審雖以鑑定證人即法醫胡璟之證稱：「（依
    你臨床的經驗，就只刺1刀右上臂的傷勢，會造成死亡的機
    率高不高？）機率很小，本案的發生是很特殊的，如果像這
    樣右上臂刺1刀趕快送醫院的話，死亡的機率是很小的。」
    等語（原審卷第47頁）及「被告撥打119電話報案，苟第一
    時間同鄉之後壁消防分隊立刻派救護車，或許被害人不會失
    血過多而死亡，然因後壁消防分隊救護車因他案出勤，而另
    由白河消防分隊派救護車，故自被告撥打第1通119電話報案
    起算，迄救護車到達現場，應花費約20餘分鐘之時間。」而
    認定被害人死亡結果之發生係出於偶然，固非無見，惟依本
    案被害人所受之傷勢，若及時就醫而能救治之機率究有多高
    ？且所謂「及時就醫」指的是受傷後多久時間內送至醫院救
    治？被害人受此傷害後，歷經多久之時間死亡？即被害人受
    傷後，若救護車未延誤到達之時間，從本案現場至奇美醫院
    柳營分院之時間，是否不致令被害人死亡？在在均有所不明
    ，原審卻僅以救護車延誤到達及本案被害人所受傷勢致死之
    機率甚低而認被害人之死亡與被告前揭傷害行為無相當因果
    關係，似嫌率斷。
  (三)又被告甲○○持水果刀刺向被害人李扶聰，縱被告陳稱不知
    案發當時砍到李扶聰何部位，而僅知有揮到李扶聰之手云云
    （警卷第3頁、相驗卷第19頁反面），然被告持以攻擊李扶
    聰之水果刀，既係被告所經營雜貨店內倉庫之物品（警卷第
    2頁），被告應知悉其所持之水果刀是否銳利，且該水果刀
    除對死者造成本件致命之右上臂穿刺傷外，尚造成死者左側
    手背之中指掌關節處1小塊皮膚遭削去，業據鑑定證人胡璟
    於原審證述甚詳（原審卷第46頁），亦有卷附之解剖照片（
    警卷第26頁）、解剖報告書、鑑定報告書足資佐證（相驗卷
    第76-79頁），且被告甲○○對此亦坦承不諱（97年度營偵
    字第1867號卷第6頁），是被告所持用之水果刀應係十分銳
    利且為被告應知悉乙節，應堪認定。
  (四)本件鑑定證人即法醫師胡璟於原審雖結證稱：「（為什麼會
    造成右上臂這邊有穿刺傷，從解剖的過程可否判斷被告與死
    者間的動作及力道才會造成這樣的情形？）…我們可以想像
    當時死者手一定是抬起來，右上臂內側部分才有機會造成這
    樣一個貫穿傷，從卷裡面知道事發當時似乎死者對攻擊者有
    一些暴力的行為，有拿東西毆打攻擊者，所以我們可以確定
    死者一定是拿東西要攻擊對方，手拿高以後由上往下揮舞，
    由動作當中死者的右上臂內側才會暴露出來，才會被刺穿，
    另外我們研判入口的創傷單刃刀子兇器所造成的穿刺傷，在
    事發當時死者手抬起來攻擊行兇者，行兇者拿著一個單刃的
    兇器向死者往上刺，死者拿東西由上往下要攻擊行兇者，兩
    個力道是方向相反，但是製造創傷的時候，是兩個力道相加
    ，所以本件的穿刺傷就整個貫穿，很不巧銳器進入死者右上
    臂時把臂動脈切斷，所以動脈破裂以後就大量出血，因為動
    脈壓力大，所以短時間血液流失很快，所以導致死亡發生，
    以上是行兇過程的陳述。…（通常以刀子往前刺的力道就可
    以造成穿刺傷嗎？）如果只有一邊的力氣，且死者是男性，
    且依照片看來身強力壯，應該比較有抵禦及閃躲能力，如果
    只憑行兇者力量很難在那個位置造成整個貫穿，會造成本件
    這樣的貫穿，必須加上其他的外力。…」等語，惟依鑑定證
    人之證詞，造成被害人死亡之結果既係因被害人、被告兩人
    所使用之力道方向相反、力道相加所致，而非單純僅係因被
    害人持嬰兒籐座椅由上往下之力道所造成，即被告並非單純
    之揮動水果刀，因單純揮動之方向應係左右移動，而不會產
    生向上之力道，即被告本身亦有往被害人身上刺擊之動作，
    始會造成被害人之受傷程度加重，則被告於被害人持籐座椅
    由上往下攻擊時，其持銳利之水果刀刺往被害人之身體，客
    觀上是否無法預見其行為將有可能會產生被害人死亡之結果
    ？因人體佈滿動脈，以刀朝他人之身體刺擊，可能造成該人
    因動脈遭切斷致失血過多而休克死亡之結果，此為一般經驗
    上周知，被告為智慮成熟之成年人，客觀上對此情是否得諉
    為不知？被告疏未預見之死亡結果，其在客觀上真無預見之
    可能性？
  (五)綜上，被告於被害人持「嬰兒籐座椅」由上往下攻擊時，以
    該銳利水果刀持向被害人揮刺，倘未對於力道及部位加以注
    意，其客觀上是否無法預見該水果刀「將有可能深創刺入人
    體內，而產生刺中動脈發生大出血而致人死亡之結果」？且
    本案被害人所受之傷勢，若救護車及時到達現場，是否即不
    會發生死亡之結果？均非無疑。然原審未詳為調查、審究，
    遽認被告所為係犯刑法第277條第1項傷害罪，且因未經合法
    告訴，而諭知本案公訴不受理，其認定事實、適用法律尚有
    疑義，檢察官上訴執此指摘原判決不當，非無理由，自應由
    本院將原判決撤銷，然為維護被告之審級利益，並為發回原
    審法院之諭知，且不經言詞辯論為之。
六、據上論斷，應依刑事訴訟法第369條第1項但書、第372條，
    判決如主文。
中    華    民    國    99    年    1     月    25    日
                  刑事第二庭    審判長法  官  葉居正
                                      法  官  陳欽賢
                                      法  官  洪碧雀
以上正本證明與原本無異。
如不服本判決應於收受送達後10日內向本院提出上訴書狀，其未
敘述上訴理由者，並得於提起上訴後10日內向本院補提理由書（
均須按他造當事人之人數附繕本）「切勿逕送上級法院」。
                                      書記官  魏芝雯
中    華    民    國    99    年    1     月    26    日

司法院資訊處製作；財團法人民間司法改革基金會備份。
